ACORDAO-COMPLETO-2508228

ACÓRDÃO 2155/2022 ATA 11/2022 - PRIMEIRA CÂMARA

VISTOS, relatados e discutidos estes autos, que tratam de ato inicial de aposentadoria emitido no âmbito do Ministério do Meio Ambiente em favor da sra. Vera Teresinha Rauber Coradin,
ACORDAM os Ministros do Tribunal de Contas da União, reunidos em sessão da Primeira Câmara, diante das razões expostas pelo Relator, com fundamento no art. 71, inciso III, da Constituição Federal e nos arts. 1º, inciso V, 39, inciso II, e 45 da Lei 8.443/1992, em:
9.1. considerar legal a presente concessão e determinar o registro do respectivo ato;
9.2. determinar à Segecex que oriente a Sefip e seus auditores a utilizarem os sistemas informatizados aos quais o Tribunal possui acesso, notadamente o Siape, ao proceder a instrução dos processos de aposentadoria e pensão, de modo a colacionar informações confiáveis e a evitar julgamentos equivocados, retrabalho dos órgãos e entidades da administração e dissabores desnecessários aos aposentados e pensionistas, uma vez que o formulário e-Pessoal não é isento de erros de preenchimento;
9.3. arquivar o presente processo.

Pessoal. Aposentadoria. Incorporação de "quintos".

Primeira Câmara

Ministério do Meio Ambiente.

3. Interessados/Responsáveis:
3.1. Interessado: Vera Teresinha Rauber Coradin (XXX.916.620-XX).

13.1. Ministros presentes: Vital do Rêgo (na Presidência) e Benjamin Zymler (Relator).
13.2. Ministro-Substituto convocado: Weder de Oliveira.
13.3. Ministro-Substituto presente: Augusto Sherman Cavalcanti.

BENJAMIN ZYMLER

Adoto como relatório a instrução a cargo da Secretaria de Fiscalização de Pessoal, acolhida pelo representante do Ministério Público junto ao Tribunal de Contas da União (MPTCU) :
"INTRODUÇÃO
Trata-se de ato de aposentadoria, submetido, para fins de registro, à apreciação do Tribunal de Contas da União (TCU) , de acordo com o art. 71, inciso III, da Constituição Federal.  O ato foi cadastrado e disponibilizado ao TCU por intermédio do Sistema e-Pessoal, na forma do art. 2º e 4º da Instrução Normativa TCU 78/2018.
O ato desse processo pertence às seguintes unidades:
Unidade emissora: MINISTÉRIO DO MEIO AMBIENTE.
Unidade cadastradora:  MINISTÉRIO DO MEIO AMBIENTE.
Subunidade cadastradora: DILEP.
EXAME TÉCNICO
Procedimentos aplicados
Os procedimentos para exame, apreciação e registro de atos de pessoal encontram-se estabelecidos na Instrução Normativa TCU 78/2018 e na Resolução TCU 206/2007. Essas normas dispõem que os atos de pessoal disponibilizados por meio do e-Pessoal devem ser submetidos previamente a críticas automatizadas, com base em parâmetros predefinidos.
As críticas das informações cadastradas na etapa de coleta do ato foram elaboradas e validadas levando-se em conta as peculiaridades de cada ato. Os itens verificados nessa etapa são inerentes a dados cadastrais, fundamentos legais, mapa de tempo, ficha financeira, assim como eventuais ocorrências de acumulação. Trata-se de verificações abrangentes, minuciosas e precisas e sem a necessidade de ação humana e, portanto, menos suscetível a falhas. As críticas aplicadas estão discriminadas no sistema, no Menu e-Pessoal, opção 'Crítica', que podem ser acessadas mediante concessão de perfil específico a servidores do TCU responsáveis pela análise.
Além das críticas automatizadas, há verificação humana adicional no caso de haver alertas do sistema ou informações não formatadas, como esclarecimentos do gestor ou do controle interno.  
As críticas também consideram os registros do Sistema Integrado de Administração de Recursos Humanos (Siape) . O Siape disponibiliza informações atualizadas sobre as parcelas que integram os proventos, diferentemente, portanto, do e-Pessoal, que informa as parcelas no momento do registro do ato. 
Essa confrontação com o Siape fornece uma visão atual e verdadeira da situação, o que permite descaracterizar irregularidades e inconsistências que, embora constantes do e-Pessoal, já foram corrigidas.
As verificações detectadas no ato encontram-se discriminadas na aba de pendências do ato no sistema e-Pessoal, bem como no espelho do ato contemplado por esta instrução.
Exame das Constatações
Ato: 28386/2019 - Inicial - Interessado: VERA TERESINHA RAUBER CORADIN - CPF: XXX.916.620-XX
Parecer do Controle Interno: considerar o ato Legal.
Constatação e análise: 
1.1.1. Houve o registro de pelo menos uma rubrica com 'Denominação para análise pelo TCU = Vantagem de caráter pessoal (82107 - VPNI ART.62-A LEI 8112/90 - AP (Vantagem de caráter pessoal - VPNI art. 62-A Lei 8.112/90) - R$ 807,44) .
Justificativa do Gestor de Pessoal: Não há. Verificação efetuada no âmbito do TCU.
Análise do Controle Interno:  Não há. Verificação efetuada no âmbito do TCU.
Análise da Equipe Técnica: Ilegal
A incorporação de quintos decorrente do exercício de funções comissionadas contemplam fração de quintos incorporados no período após 04/09/2001, não havendo registro, no ato, de que elas decorram de decisão judicial transitada em julgado. Neste caso, referida incorporação deverá ser suprimida dos respectivos proventos, considerando que ela não encontra amparo na legislação aplicada ao caso, nem mesmo no que restou decidido pelo STF no RE 638.115/CE. Nessa decisão, restou consignado que as parcelas de quintos incorporadas com base no exercício de funções comissionadas até 4/9/2001, fundamentadas em decisão administrativa ou em decisão judicial não transitada em julgado, deveriam ser transformadas em parcela compensatória destacada, a ser absorvida por quaisquer reajustes futuros. No caso concreto, a modulação dos efeitos constante na decisão do STF não se aplica, por constar incorporação de quintos pelo exercício de função comissionada após 4/9/2001.
O quadro resumo de ocorrências e, quando for o caso, o detalhamento da norma legal e da jurisprudência para a inconsistência acima elencada encontra-se no anexo II dessa instrução. 
Encaminhamento do ato: 
Considerar ILEGAL e recusar registro  do ato de Aposentadoria de VERA TERESINHA RAUBER CORADIN do quadro de pessoal do órgão/entidade MINISTÉRIO DO MEIO AMBIENTE, com base nos arts. 71, inciso III, da Constituição Federal, 1º, inciso V, e 39, inciso II, da Lei 8.443/1992 e 260, § 1º, do Regimento Interno. 
Com fulcro no art. 262, caput, do Regimento Interno deste Tribunal, determinar ao órgão/entidade MINISTÉRIO DO MEIO AMBIENTE que: 
dê ciência, no prazo de quinze dias, contados da notificação, do inteiro teor desta deliberação ao interessado, alertando-o de que o efeito suspensivo proveniente da interposição de eventuais recursos junto ao TCU não o exime da devolução dos valores percebidos indevidamente, caso o recurso não seja provido.
emita novo ato, livre da irregularidade ora apontada, em substituição  ao ato de Aposentadoria de VERA TERESINHA RAUBER CORADIN, submetendo-o à nova apreciação por este Tribunal, na forma do artigo 260, caput, também do Regimento.
promova a exclusão, no prazo 15 (quinze) dias, contados a partir da ciência desta deliberação, sujeitando-se a autoridade administrativa omissa à responsabilidade solidária, da rubrica apontada em face de manifesta ilegalidade, uma vez que o seu pagamento não encontra respaldo na jurisprudência deste Tribunal.
dispense a devolução dos valores indevidamente recebidos de boa-fé até a data da ciência do órgão/entidade MINISTÉRIO DO MEIO AMBIENTE, do acórdão que vier a ser proferido, com base no Enunciado 106 da Súmula da Jurisprudência do TCU.
CONCLUSÃO
A abrangência e a profundidade das verificações levadas a efeito fundamentam convicção de que o ato 28386/2019 pode ser apreciado pela ilegalidade, em razão das irregularidades apontadas no item Exame das Constatações desta instrução, que representam afronta à legislação e à jurisprudência de referência.
O aludido ato deu entrada neste Tribunal há menos de cinco anos, não sendo aplicável, portanto, o procedimento de contraditório e ampla defesa determinado pelo Acórdão 587/2011-TCU-Plenário.
PROPOSTA DE ENCAMINHAMENTO
Ante o exposto, com fundamento no art. 71, inciso III, da Constituição Federal, no art. 1º, inciso V, e art. 39, incisos I e II, da Lei 8.443/1992, no art. 260 do Regimento Interno do Tribunal de Contas da União, propõe-se: 
Considerar ILEGAL e recusar registro  do ato de Aposentadoria de VERA TERESINHA RAUBER CORADIN do quadro de pessoal do órgão/entidade MINISTÉRIO DO MEIO AMBIENTE, com base nos arts. 71, inciso III, da Constituição Federal, 1º, inciso V, e 39, inciso II, da Lei 8.443/1992 e 260, § 1º, do Regimento Interno.
Com fulcro no art. 262, caput, do Regimento Interno deste Tribunal, determinar ao órgão/entidade MINISTÉRIO DO MEIO AMBIENTE que: 
dispense a devolução dos valores indevidamente recebidos de boa-fé até a data da ciência do órgão/entidade MINISTÉRIO DO MEIO AMBIENTE, do acórdão que vier a ser proferido, com base no Enunciado 106 da Súmula da Jurisprudência do TCU.
promova a exclusão, no prazo 15 (quinze) dias, contados a partir da ciência desta deliberação, sujeitando-se a autoridade administrativa omissa à responsabilidade solidária, da rubrica apontada em face de manifesta ilegalidade, uma vez que o seu pagamento não encontra respaldo na jurisprudência deste Tribunal.
emita novo ato, livre da irregularidade ora apontada, em substituição  ao ato de Aposentadoria de VERA TERESINHA RAUBER CORADIN, submetendo-o à nova apreciação por este Tribunal, na forma do artigo 260, caput, também do Regimento.
dê ciência, no prazo de quinze dias, contados da notificação, do inteiro teor desta deliberação ao interessado, alertando-o de que o efeito suspensivo proveniente da interposição de eventuais recursos junto ao TCU não o exime da devolução dos valores percebidos indevidamente, caso o recurso não seja provido."
É o relatório.

não há.

Procurador Marinus Eduardo De Vries Marsico.

PESSOAL. APOSENTADORIA. "QUINTOS". REGULAR INCORPORAÇÃO. LEGALIDADE. REGISTRO. DETERMINAÇÃO À SEGECEX.

APOSENTADORIA (APOS)

Secretaria de Fiscalização de Integridade de Atos e Pagamentos de Pessoal e de Benefícios Sociais (Sefip).

Trata-se de aposentadoria da Analista Ambiental Vera Teresinha Rauber Coradin no Ministério do Meio Ambiente.
2. A concessão foi fundamentada no art. 3º da Emenda Constitucional (EC) 47/2005 e teve vigência em 1º/7/2014.
3. A Sefip e o MPTCU manifestaram-se pela ilegalidade da concessão e negativa de seu registro ante o argumento de que teria havido incorporação de "quintos" após 8/4/1998. E, como não se saberia se tal incorporação estaria amparada em decisão judicial, propuseram que fosse expedida determinação para a imediata exclusão da rubrica.
4. Razão não assiste aos pareceres. Em que pese só constar do formulário e-Pessoal o tempo de exercício de cargo em comissão de 1º/10/2001 a 31/7/2002, totalizando 9 meses e 7 dias (tempo, por si só, insuficiente para incorporação de qualquer fração de "quintos") , uma simples consulta ao Siape revelaria que a interessada ocupou o DAS 101.2 de 24/8/1992 a 3/5/1996.
5. Além disso, as fichas financeiras obtidas no citado sistema demonstram que a servidora recebeu a "opção" do cargo em comissão já a partir de maio de 1992 (a despeito de os dados funcionais do Siape registrarem a assunção do cargo apenas em agosto daquele ano) .
6. O valor recebido pela interessada, a título dessa vantagem, é de R$ 807,44, o que equivale a 4/5 de DAS 101.2 e é compatível com o tempo de exercício desse cargo, o que pode ser averiguado nos documentos, extraídos do Siape, que fiz juntar aos autos.
7. Portanto, com as vênias por dissentir dos pareceres, não verifico irregularidade na concessão em apreço, motivo pelo qual proponho que se expeça determinação à Secretaria-Geral de Controle Externo (Segecex) para que oriente a Sefip e seus auditores a utilizar as informações constantes dos sistemas informatizados ao qual este Tribunal tem acesso, notadamente o Siape, para proceder à instrução dos processos de aposentadoria e pensão. Sendo uma unidade especializada em matéria de pessoal, é de se esperar que a Sefip não se limite ao exame dos formulários e-Pessoal, sujeitos a erros de preenchimento, mas sim que envide os esforços necessários para trazer à luz a verdade material, de modo a evitar julgamentos equivocados, retrabalho para os órgãos da administração e dissabores desnecessários aos inativos e seus pensionistas.  
Diante do exposto, VOTO por que o Tribunal adote a deliberação que ora submeto a este colegiado.
TCU, Sala das Sessões, em 19 de abril de 2022.
BENJAMIN ZYMLER 
Relator